臺灣臺北地方法院民事簡易判決
110年度北簡字第8853號
原      告  王佩玥  
被      告  陳金鳳  

訴訟代理人  吳錫銘律師
上列當事人間請求遷讓房屋事件，本院於民國111年8月17日言詞
辯論終結，判決如下︰
    主  文
被告應將門牌號碼臺北市○○區○○○路○○○巷○○○○○號房屋遷讓交付
原告，並自民國一百一十年一月一日起至返還房屋之日止，按月
給付原告新臺幣貳萬肆仟壹佰零參元。
原告其餘之訴駁回。
訴訟費用由被告負擔。
本判決第一項得假執行。但被告就該項前段如以新臺幣壹拾參萬
伍仟陸佰捌拾壹元，就該項後段各到期給付部分每期以新臺幣貳
萬肆仟壹佰零參元，為原告預供擔保，得免為假執行。
    事實及理由
一、原告主張：原告所有門牌號碼臺北市○○區○○○路000巷00○0號
    房屋(下稱系爭房屋)，與被告並無租賃關係，被告卻無故占
    有使用系爭房屋不肯搬離，原告前已於民國108年10月24日
    偕同二哥王佩珩明確告知被告，要將系爭房屋出租收取租金
    以維持原告退休後之生活所需，請被告於12個月內搬離系爭
    房屋，然被告至今仍拒不搬離，繼續占用系爭房屋使用，因
    此被告自110年1月1日迄至返還系爭房屋之前，每月受有相
    當於租金之不當得利計新臺幣（下同）28,000元，爰依民法
    第767條請求被告返還系爭房屋及第179條請求被告給付每月
    相當於租金之不當得利28,000元等語。並聲明：㈠被告應將
    系爭房屋遷讓交付原告。㈡被告應自110年1月1日起至返還系
    爭房屋之日止，按月給付原告28,000元。
二、被告則以：
　㈠原告之胞兄有訴外人即大哥王佩登、二哥王佩珩、三哥王潤
    家(原名王佩國)，系爭房屋係原告與王潤家共同共有，僅係
    登記予原告名下：系爭房屋原係原告之母張世英所有，張世
    英於97年8月5日死亡，後因張世英之繼承人王佩登、王佩珩
    （被告書狀誤繕為『衍』，應予更正）皆放棄繼承，而由原告
    與訴外人王潤家共同繼承，然因考量王潤家當時係在經商，
    故王潤家與原告約定將系爭房屋登記在原告名下，王潤家依
    然保有系爭房屋之實質所有權，並有居住使用之權利，因王
    潤家與被告為男女朋友關係，被告在王潤家生病期間全力照
    顧王潤家，因此王潤家把被告視為未婚妻，兩人在系爭房屋
    共同居住長達21年，連同在外租屋同居9年，兩人同居時間
    長達30年，足證被告與王潤家情感深厚，實與一般夫妻無異
    ，只是未辦理結婚登記而已。
  ㈡倘若王潤家非系爭房屋共有人，則原告自97年12月10日起即
    為登記名義人，豈有可能放任王潤家與被告長期共同居住在
    系爭房屋之理：被告與系爭房屋共有人王潤家長期居住在系
    爭房屋，原告從未要求被告搬遷出去，嗣王潤家前往大陸上
    海工作，偶而回台就醫，被告也是居住在系爭房屋，原告亦
    未要求被告遷出，究其原因可能因原告明知被告係系爭房屋
    共有人王潤家之未婚妻，且王潤家亦同意被告居住使用，授
    與被告合法居住系爭房屋之使用權源，所以一直未要求被告
    遷出。又原告於110年1月11日以簡訊傳送「金鳳姐，我是佩
    玥，想約你的時間拿我的信件，請回覆，謝謝。」、「金鳳
    姐，謝謝回覆。因為之前三哥會約我，拿我的信件給我。三
    哥已一年多滯留大陸，這一年來想說應該會有我的信件。麻
    煩金鳳姐若有收到我的信件，請通知我，我過去向妳拿。近
    日寒流不斷，要保暖喔。」等文字予被告，嗣於110年3月17
    日再傳送「金鳳姐，水表抄表人員聯絡二哥說沒抄到光復南
    路的水表，抄表員說把水表的數字報給台北自來水廠或寫在
    樓下門口的自來水單就可以。」、「金鳳姐，打電話給妳妳
    都沒接，台北自來水處自報度數電話是：00-00000000。」
    等文字予被告，從原告前開傳送的文字，皆未請求被告遷讓
    房屋，原告主張其於108年10月24日即已告知被告要求被告
    於12個月內自系爭房屋遷出云云，實與事實不符。
  ㈢原告起訴主張曾於108年10月24日要求被告在於12個月自系爭
    房屋遷出云云，與到庭證人王佩珩、王潤家之證詞不符；原
    告起訴主張曾於108年10月24日要求被告在12個月內自系爭
    房屋遷出云云，然證人王佩珩就被告訴訟代理人詢問有無討
    論搬遷期限時，證人王佩珩證稱：「我記得好像是3個月到
    半年…」等語，與原告起訴主張之12個月不同。又證人王潤
    家證稱：「當天我們4人是約在餐廳，證人王佩珩還帶他的
    孫子，當天只是約吃飯不是約要討論搬遷的情事。」，就日
    後有無討論搬遷乙事，證人王潤家復證述：伊於2019年11月
    在台大醫院進行電燒手術，在加護病房時王佩珩有去探望伊
    ，表示希望將系爭房屋資產活化，願意把出租後租金全部給
    伊做補貼，伊說必須與被告溝通，後來伊與被告覺得住很久
    ，所以不同意搬走，並無王佩珩所說答應3-6個月搬遷的事
    情等語，同一件事實，原告主張之事實，與證人王佩珩、王
    潤家之證述皆有不同，被告亦否認原告之主張。
  ㈣被告居住使用系爭房屋係徵得共有人王潤家之同意，基於占
    有連鎖理論，對於系爭房屋有合法使用權源：系爭房屋係原
    告與其三哥王潤家所共有，僅係借名登記在原告名下，已如
    前述。既證人王潤家係糸爭房屋之共有人，對於系爭房屋自
    有合法使用權源，又王潤家亦同意被告使用居住，兩人共同
    居住在系爭房屋已長達21年之久，被告基於占有連鎖理論，
    自得合法使用系爭房屋，原告請求被告遷讓房屋及給付不當
    得利云云，委無足採。
  ㈤原告之大哥王佩登、二哥王佩珩已由父親手中獲取房屋，故
    王佩登、王佩珩才放棄系爭房屋之繼承，系爭房屋之所有人
    實為證人王潤家，：因原告之大哥王佩登、二哥王佩珩各早
    已自父親手中獲取房屋，故系爭房屋是由王潤家取得，渠等
    不會對系爭房屋主張權利，此情有證人王潤家於前次庭期到
    庭證述答：「我父親在他生前就已經把第一棟的房子在仁愛
    路的房子以我大哥的名義購買，但所有權狀都是我父親在保
    管，另外因為當時我父親的一個朋友欠我父親錢，所以把房
    子抵債給我父親，我父親把該房子也就是歌林大廈的房子登
    記我二哥名下，我父親在上海靜安區還有一棟房子，當時也
    是我二哥跟原告去處理的，他們回來的時候，在我父親彌留
    之際，他們就把我父親所有的財產（含現金、股票、保險櫃
    裡面的金條）全部過戶移轉，這就是遺產清單裡面沒有這些
    項目的原因，因為都是登記在其他二個哥哥的名下，所以他
    們才不會來主張臺北市○○區○○○路000巷0000號的房產。」等
    語，此即原告之大哥王佩登、二哥王佩珩放棄系爭房屋繼承
    之原由。
  ㈥原告之大哥王佩登曾因其女友李素珠欲居住在系爭房屋，曾
    書立住屋協議保證書交予王潤家，倘若王潤家非系爭房屋所
    有權人，豈有須得王潤家同意之理：原告之大哥王佩登於92
    年7月間因其女友李素珠居住問題，欲安排李素珠住進系爭
    房屋，為獲取王潤家之同意，而書立住屋協議保證書，由王
    佩登擔任為保證人，保證李素珠在居住期間要遵守約定。倘
    若王潤家非系爭房屋之所有權人，王佩登欲讓其女友李素珠
    居住系爭房屋時，又何須得王潤家之同意，且書立住屋協議
    保證書交付王潤家，以獲取李素珠居住使用系爭房屋之機會
    ，此亦可認定王潤家是系爭房屋之所有權人等語。
  ㈦綜上各情，資為抗辯，並聲明：㈠原告之訴駁回。㈡如受不利
    判決，請准供擔保免為假執行。　　
三、本院得心證之理由：
    原告主張被告無權占有系爭房屋，請求被告遷讓交付予原告
    ，並請求給付相當於租金之不當得利等語，為被告所否認，
    並以前詞置辯，茲說明如下：
  ㈠被告應將系爭房屋遷讓交付予原告：
　1.按所有人對於無權占有或侵奪其所有物者，得請求返還之，
    民法第767條第1項前段定有明文。經查，原告為系爭房屋登
    記名義人，為被告所不爭執，且有系爭房屋之建物所有權狀
    、土地所有權狀、建物登記第一類謄本、土地登記第一類謄
    本等件可證（見補字卷第11-13、25-31頁），又被告亦不爭
    執其確實居住、使用系爭房屋，則因原告並未同意被告占用
    使用系爭房屋，並訴請被告返還系爭房屋，揆諸上開說明，
    被告自屬侵害系爭房屋所有人之權利。從而，本件原告依民
    法第767條第1項前段，請求被告遷讓交付系爭房屋予原告，
    自屬有據。
　⒉被告固抗辯被告與王潤家兩人同居時間長達30年，情感深厚
    ，實與一般夫妻無異，只是未辦理結婚登記而已，因系爭房
    屋係原告與其三哥王潤家所共有，僅係借名登記在原告名下
    ，原告僅是代持，被告居住使用糸爭房屋係徵得共有人王潤
    家之同意，基於占有連鎖理論，對於系爭房屋有合法使用權
    源云云，然證人王潤家除證稱：系爭房屋由原告與伊繼承云
    云外（見本院卷第109頁），實未能提出任何明確事證足以
    表明其確實具有系爭房屋之所有權，且證人王潤家與被告感
    情深厚為被告所自承，是以證人王潤家前揭證述具有曲意附
    和被告辯詞之高度可能，實無從逕自採信，況系爭房屋具高
    度價值，若果確實僅為借名登記於原告名下，理應有相關字
    據文件等事證堪為證明，何至僅能自陳遺產分割協議書之簽
    名為其所簽，惟空言否認稱「但當時上面不是寫分割繼承，
    而是寫我本人在作生意有風險，所以以我願意暫時把系爭房
    屋與原告各持分1/2...」云云（見本院卷第108頁），卻毫
    無憑據足為具有所有權之證明。況且原告及王潤家之胞兄即
    王佩珩亦證稱：當時有權利的繼承人有4位，我們兄弟3人都
    說不要系爭房屋，所以就讓原告繼承系爭房屋等語明確（見
    本院卷第105頁），是被告所稱系爭房屋係原告與其三哥王
    潤家所共有云云難謂有據，遑論辯稱：基於占有連鎖理論，
    對於系爭房屋有合法使用權源云云，自亦屬無據。至被告另
    提出所稱訴外人王佩登單方簽具之住屋協議保證書（下稱系
    爭保證書）為據，辯稱系爭保證書可為證人王潤家具有系爭
    房屋所有權之證明云云，惟系爭房屋係於張世英於97年8月5
    日死亡後繼承人方得開始繼承，然系爭保證書之簽署日期為
    92年7月13日，系爭房屋顯然仍為原告及王潤家之母張世英
    所有，且系爭保證書亦明載「緊急協商同住於○○○路000巷00
    號之2_3樓之三弟（乙方【按即王潤家】）同意讓連帶保證
    人搬入。雖然屋主（甲乙雙方母親張世英為法定房屋所有人
    ）拒絕，但乙方基於兄弟手足之情份勉強答應...」等文字
    明確（見本院卷第225頁），可知系爭保證書簽具時，系爭
    房屋所有權人仍為張世英，王潤家僅係居住系爭房屋而已，
    是亦顯不足證明王潤家為系爭房屋之所有權人，至為灼然。
    被告另尚辯稱：若王潤家非系爭房屋共有人，則原告自97年
    12月10日起即為登記名義人，豈有可能放任王潤家與被告長
    期共同居住在系爭房屋之理云云，然原告既已明確表示請求
    遷讓交付系爭房屋，被告亦無法舉證有權占有，僅以過往曾
    經占用之事實進而主張因王潤家具有所有權之關係而可繼續
    占有使用云云，殊乏憑據，洵難採認。 
　㈡關於原告請求被告給付相當於租金之不當得利部分：
　1.按無法律上之原因而受利益，致他人受損害者，應返還其利
    益，依其利益之性質不能返還者，應償還其價額，民法第17
    9條、第181條但書分別定有明文。又按無權占用他人建物，
    可能獲得相當於租金之利益，此為社會通常之觀念，所有人
    因此受有相當於租金之損害，自得依民法第179條前段規定
    ，請求相當於租金之不當得利（最高法院61年台上字第1695
    號判決意旨參照）。是依前㈠所認定，被告既屬無權占用系
    爭房屋，則原告主張被告應自110年1月1日起至返還系爭房
    屋之日止，按月給付原告相當於租金之不當得利，依前開說
    明，即屬有據。
　2.而城市地方房屋之租金，以不超過土地及其建築物申報總價
    年息10％為限，土地法第97條第1項定有明文。又土地法第97
    條第1項所謂土地及建築物之總價額，依土地法施行法第25
    條規定，土地價額係指法定地價，建築物價額則係指依該管
    直轄市或縣（市）地政機關估定之價額。而所謂法定地價，
    依土地法第148條規定，係指土地所有權人依土地法規定所
    申報之地價（最高法院88年度台上字第108號判決意旨參照
    ）。無權占有他人所有物或地上物，可能獲得之相當於租金
    之利益，應以客觀上占有人所受之利益為衡量標準，非以請
    求人所受之損害為斷。而基地租金之數額，除以基地申報地
    價為基礎外，尚須斟酌基地之位置，工商業繁榮之程度，承
    租人利用基地之經濟價值及所受利益等項，並與鄰地租金相
    比較，以為決定（最高法院104年度台上字第1090號判決意
    旨參照）。房屋性質不能脫離土地之占有而存在，無權占用
    房屋所受之不當得利，自當包括建築物及其基地之總價額為
    其基準，房屋所有人得請求房屋占有人給付全部不當得利（
    最高法院97年度台上字第323號判決意旨參照）。
　3.本院審酌系爭房屋位置位於大安區光復南路，鄰近國父紀念
    館，周遭生活機能豐富，商店林立，交通發達等兩造不爭執
    之事實，考量未有明確證據證實被告有為營業使用等被告使
    用系爭房屋所受之利益等情狀，應認本件原告得請求相當於
    租金之不當得利，以系爭房屋及其坐落基地申報總價年息8％
    為適當。查系爭房屋現值為135,681元（見補字卷第35頁）
    ，而系爭土地109年度申報地價為109,600元／㎡，系爭土地總
    面積為127㎡，原告就系爭土地所有權之權利範圍為4分之1（
    見補字卷第27-29頁）。依此，原告得按其應有部分比例，
    請求被告給付自110年1月1日起至返還系爭房屋之日止，按
    月給付使用系爭不動產之相當於租金不當得利24,103元【計
    算式：［135,681元＋（109,600元×127㎡×1/4）］×8％÷12，元以
    下四捨五入】。從而，原告依民法第179條規定，請求被告
    自110年1月1日起至返還系爭房屋之日止，按月給付24,103
    元為有據。逾此金額範圍之請求，則無理由。
　4.原告雖曾於本院審理中主張大安區之相似房屋類型月租金可
    達28,000元等情，並以原告所查得之大安區出租物件資料為
    據（見本院卷第261-267頁），惟一般房屋租賃之租金，涉
    及房屋本身條件、交通位置、使用用途、租賃雙方之交涉能
    力及經濟條件等各項因素，且臺北市大安區內各地不同房屋
    之租金因條件不同本有相當差異，自無從僅以概略均數為斷
    ，是原告此部分主張，尚難採認。　　　
四、綜上所述，原告依民法第767條規定，請求被告將系爭房屋
    遷讓交付予原告，為有理由，應予准許；原告另依民法第17
    9條規定，請求被告給付自110年1月1日起至返還系爭房屋之
    日止，按月給付24,103元部分，亦有理由，應予准許。逾此
    範圍之請求，則無理由，應予駁回。
五、本件原告勝訴部分係就民事訴訟法第427條訴訟適用簡易程
    序所為被告敗訴之判決，依同法第389條第1項第3款規定，
    應依職權宣告假執行，並依同法第392條第2項規定，依職權
    宣告被告如預供擔保，得免為假執行。
六、本件事證已臻明確，兩造其餘攻防方法及證據，經本院斟酌
    後，核與判決結果不生影響，爰不予逐一論述，併此敘明。
七、訴訟費用負擔之依據：本件原告請求給付相當租金之不當得
    利，固經本院為部分敗訴之判決，惟依民事訴訟法第77條之
    2規定，本件不當得利部分之請求係屬附帶請求，並未另併
    算裁判費用，而原告既就請求被告遷讓返還系爭房屋部分全
    部勝訴，則本件訴訟費用自應依民事訴訟法第78條規定，由
    此部分敗訴之被告負擔，始為公允，附此敘明。　　　　
中　　華　　民　　國　　111 　年　　8 　　月　　31 　日 
                  臺北簡易庭  法  官　陳仁傑 
以上正本證明與原本無異。
如不服本判決，應於判決送達後20日內向本庭（臺北市○○區○
○○路0段000巷0號）提出上訴狀。（須按他造當事人之人數附
繕本）。如委任律師提起上訴者，應一併繳納上訴審裁判費。 
中　　華　　民　　國　　111 　年　　8 　　月　　31   日 
                              書記官　黃進傑